臺灣高等法院刑事判決　　　　　　　　　　　　　九十年度交上更(一)字第三一號
　　上　訴　人
　　即　被　告　甲○○
右上訴人因過失致死案件，不服臺灣板橋地方法院八十七年度交訴字第二０七號，中
華民國八十八年六月十七日第一審判決（起訴案號：臺灣板橋地方法院檢察署八十七
年度偵字第二二０二四號）提起上訴，經判決後，由最高法院第一次發回更審，本院
判決如左：
    主  文
上訴駁回。
    事  實
一、甲○○於民國（下同）七十七年間，曾因過失致死案件，經台灣高雄地方法院於
    同年五月二十六日判處有期徒刑九月，緩刑三年，並於同年七月四日判決確定；
    復於八十四年二月間，因妨害自由案件，經本院於同年六月一日判處有期徒刑三
    月，如易科罰金以三百元折算一日，並於同年七月二十五日判決確定，嗣於同年
    十月三日易科罰金執行完畢。猶不知警惕，其為岷順交通有限公司砂石車司機，
    為從事駕駛業務之人，於八十七年九月二十六日凌晨，駕駛車牌號碼ＨＪ－一０
    三號砂石車，在台北火車站開挖工程工作完畢，於同日凌晨五時二十分許，駕駛
    上開車輛由台北縣板橋市往土城市○○○○○路上行駛，行經板橋市○○路○段
    一五三巷四六弄四四之三號前，依規定應注意車前狀況及兩車併行之間隔，並隨
    時採取必要安全措施，且在市區道路行駛，時速不得超過四十公里，而依當時情
    形雖為雨天，但有照明、路面無缺陷、無障礙物、視距良好，並無不能注意之情
    事，竟疏未注意同向之鍾明池騎乘車牌號碼ＫＥＨ─六二二號重機車行駛在前，
    仍以時速約七十公里之高速向前超車，因錯估二車間隔及距離，甲○○駕駛之砂
    石車之右前側擦撞鍾明池之重機車左前側，致該重機車向右前方滑行，鍾明池亦
    因遭撞擊彈起而跌落地面，造成顱內出血當場死亡。
二、案經被害人鍾明池之父己○○訴由台北縣警察局板橋分局報請台灣板橋地方法院
    檢察署檢察官偵查起訴。
    理  由
一、上訴人即被告（以下簡稱被告）甲○○經本院合法傳喚，未到庭陳述，惟依其於
    原審之陳述，固坦承於前揭時間駕駛砂石車行經上開路段，惟矢口否認有何過失
    致死之犯行，辯稱：伊確實沒有駕車撞及被害人鍾明池，勘驗筆錄所載伊駕駛之
    砂石車右前門下方之下層腳踏板斷裂痕跡，是刑警於檢察官勘驗時將已損壞三分
    之二之腳踏板拉開斷裂而照相所致，且目擊證人僅係指證同一形式、顏色之大貨
    車，並非直接確認伊肇事，況駕駛在伊前面之陳宗霖所開砂石車亦未懸掛車牌，
    本件是經輾轉指認才指出伊，足見目擊證人最初所為指證並非正確，而當時伊經
    過該地時另有一輛小貨車拋錨，目擊證人所指應是該車云云。經查：（一）、右
    揭事實，業據目擊證人陳忠榮於警訊時證稱：「於板橋市○○路○段一五六巷四
    六號弄臨四四之三號前，砂石車司機撞及右前方機車騎士鍾明池後，往土城方向
    行駛‧‧‧我所駕駛之自小客車在砂石車後方‧‧‧我有按一長音喇叭，並按遠
    燈示意其肇事司機停駛，但該肇事司機不予理會，繼續加速行駛，我並在後方加
    速追趕‧‧‧該車於明德路與青雲路口上迴轉‧‧‧我便立即迴轉‧‧‧行至明
    德路口時，見到該車停放路旁，便往金城路方向行駛，於金城路二段迴轉至明德
    路查看砂石車是否還在，發現該車還在便至土城分局報案」、「我於民國八十七
    年九月二十六日凌晨五時二十分許，駕小自客車ＧＴ－一一九五號由板橋往樹林
    方向返回家時，途經板橋市○○路海濱海釣場前，和妻子丁○○○、弟弟乙○○
    、丙○○四人目睹一機車騎士鍾明池‧‧‧途中被一未懸掛大牌宏昇交通有限公
    司之砂石車，由該重機車左前側以約時速七十公里時速撞擊，致該名騎士機車被
    撞倒右前方，而騎士本身也飛起約二公尺後倒地‧‧‧在親眼目睹營大貨車ＨＪ
    －一０三號（未懸掛大牌）肇事時因撞擊聲過大，且在該車右前側踏板處，亦有
    火花發出，我便按喇叭一長聲，並以遠近燈猛照該車，但發現未有懸掛大牌但可
    清楚看見後車頭有宏昇二字」等語（參偵查卷宗第八頁正面至第九頁正面、相驗
    卷宗第四頁正面至第五頁正面），於偵查中證稱：「當時前方有二部機車同行及
    一部卡車，該卡車車尾沒掛車牌，但我按遠光燈時看到車輛下方有宏昇二字，當
    時我跟著卡車時速七十公里，該卡車應該也是七十公里，當時我看到撞擊時機車
    衝到外面，人彈起來，該卡車剛撞到時有稍微減速，之後又加速，我趕快跟上去
    ，我一直跟到明德路，該卡車迴轉，我也跟著迴轉，後來就在其前方先轉入巷子
    再出來，後發現該卡車停著不動了，我就去報警」等語（參相驗卷宗第三七頁正
    、反面），於原審調查時證稱：「當時我車跟在砂石車後約四十公尺左右，撞到
    時我就看到那卡車沒車牌無法記，在追逐時才發現砂石車後印有「宏昇」字樣‧
    ‧‧我沒有跟丟，約保持在三、四十公尺的距離」等語明確（參原審刑事卷宗第
    四二頁正面），並核與目擊證人丁○○○於本院調查時證稱：「我當時坐在駕駛
    座旁邊，有（看到車禍的發生），當時有一台砂石車要超車撞到被害人的機車，
    二台車是同向，被害人的機車倒下去，我先生就去追肇事的砂石車‧‧‧而我小
    叔打手機報警‧‧‧（問：被害人機車是如何倒下？）我看到砂石車從被害人機
    車旁邊擦撞，被害人呈拋物線飛出去，我先生就打燈警告他，他跑愈快，我小叔
    就報警，我們就一直追，到砂石車停下來，我們在後面停下來，然後叫警察過來
    看‧‧‧（問：你們追的那台砂石車，在追逐的過程，是否有離開你們的視線？
    ）沒有，一直都有跟到‧‧‧沒有（看到砂石車司機下車離開），他車子停後，
    我們才請警察認這車子‧‧‧（問：機車是否有因擦撞而飛起來？）機車倒在那
    邊，人有彈起來」等情節（參本院九十一年三月十八日訊問筆錄第三頁、第四頁
    、第七頁），目擊證人乙○○於本院證稱：「看到一台砂石車後面沒有大牌，前
    面有大牌，砂石車右側撞到同向行進的摩托車左側，我有看到火花，機車駕駛人
    飛出去，我們看到後閃過，本來以為砂石車會停，可是砂石車並沒有停，丙○○
    就一邊報警，我們跟著車子到土城，砂石車停下後，我們確定車子之後，打電話
    請警察來‧‧‧乙○○（按：應為陳忠「雄」之誤）當時打電話報警，我們就去
    追人，（砂石車在追逐的過程）沒有（離開我們的視線）」等情節（參本院九十
    一年三月十八日訊問筆錄第五頁），以及目擊證人丙○○於本院證稱：「砂石車
    擦撞摩托車，摩托車跟人都飛出去，砂石車沒有停，我們就追過去，我在車上打
    電話報警，（砂石車在追逐的過程）沒有（離開我們的視線）」等語相符（參本
    院九十一年三月十八日訊問筆錄第六頁、第七頁）。上開目擊證人等所證被告駕
    駛之砂石車車況特徵，核與檢察官勘驗結果相符（如後述），又證人陳忠榮、丁○○○、丙○○、乙○○四人與被告甲○○素不相識，僅因目睹本件車禍而挺身
    作證，彼等證詞當可信為真實；（二）、台灣板橋地方法院檢察署檢察官勘驗被
    告甲○○所駕駛之砂石車結果，發現車體右前方下層腳踏板之鐵架有多處斷裂，
    車右前緣有多處刮痕等情，有勘驗筆錄一紙在卷足稽（參相驗卷宗第三四頁），
    又該砂石車車尾確無懸掛車牌，車後下方有「宏昇」字樣等情，亦有現場及車體
    照片三十七幀在卷可佐（參相驗卷宗第十二頁至第三二頁）。被告辯稱該砂石車
    右前門下方之下層腳踏板斷裂痕跡，是刑警於檢察官勘驗時將已損壞三分之二之
    腳踏板拉開斷裂而照相所致云云，惟證人即承辦警員戊○○於本院到庭證稱：「
    當時是檢察官去現場勘驗，我有去現場照相，是我主辦‧‧‧（問：車主跟被告
    說這台車右邊腳踏板已經壞了三分之二，後來照相的警察在照相時就把它折斷？
    ）沒有，我們照的時候就是這樣‧‧‧現場不能破壞，所以他是肇事逃逸，我們
    請他到現場後，不敢去動，我們去現場的同事也沒有去碰過他的車子」等語（參
    本院九十一年二月二十五日訊問筆錄第二頁、第三頁），且證人即被告所駕砂石
    車之車主翁木塗於警訊中證稱：「我是於八十七年九月二十五日十八時，將（我
    所有）營大貨交予甲○○要他到鄭州路段地下街工程載運砂石‧‧‧該車於二十
    五日十八時前均為我駕駛，均未曾撞過，至於右方腳踏板之新裂痕及右前方保險
    桿脫落之烤漆從何而來我就不知道」等語（參偵查卷宗第五頁正、反面），於偵
    查中證稱：車右踏板有造成損壞三分之二，前緣是伊弄斷的，中間的裂痕不是伊
    弄的等語（參偵查卷宗第十九頁正、反面），於原審調查時證稱：「（提示相驗
    卷第十五至第十七頁相片）‧‧‧我將車交給柯（指被告）時右前踏板有剩三分
    之一，但沒如相片中那樣」、「腳踏板部分有損害三分之二，在二十三日在工地
    損害的，保險桿部分未曾損害過」等語（參原審刑事卷宗第四二頁反面至四三頁
    正面、第六三頁正面），堪認肇事砂石車於車主翁木塗交付予被告甲○○駕駛後
    ，不到十二小時之內，即於該車右前門下方之下層腳踏板中間發現新裂痕及右前
    方保險桿有烤漆脫落之車損，與前揭目擊證人陳忠榮、乙○○所指稱：看見該砂
    石車撞擊被害人鍾明池之重機車後，該砂石車右前側踏板處亦有火花發出等情相
    吻合，被告雖另於原審辯稱：駕駛於其前面之陳宗霖所開之砂石車亦無懸掛車牌
    等語，然經證人翁木塗於原審審理時證稱伊有看過陳宗霖那輛車沒有「宏昇」二
    字（參原審刑事卷宗第六二頁正面），足見僅有被告甲○○所駕之砂石車符合前
    揭目擊證人指述肇事車輛之特徵，綜上證據勾稽以觀，被告甲○○確有肇事情事
    甚明，被告上開所辯，均不足採。又雖原審將車號ＨＪ－一０三號大貨車及車號
    ＫＥＨ－六二二號機車送內政部警政署刑事警察局鑑驗，該局於八八年五月七日
    以刑鑑字第三五九三五號鑑驗通知書覆稱：「１、車號ＨＪ－一０三號大貨車，
    經檢視未發現可疑外來漆狀物附著其上；２、車號ＫＥＨ－六二二號機車，經檢
    視發現車體左側從手把自車體到車尾有數道明顯刮擦痕，但未發現外來可疑漆狀
    物附著其上；３、因未發現可供比對之鑑定標的物，無法研判兩車車漆是否有相
    互轉移之痕跡（註：本案大貨車及機車於採證前均停放於戶外，已受風吹、日曬
    、雨淋達數月之久）」等語（參原審刑事卷宗第二三頁），惟上開供鑑識之二車
    輛，係於案發後約四個月之八十八年一月二十五日供該局採證鑑驗，且置於戶外
    ，而因時日久遠、風雨日曬等因素無法取得可供比對之鑑定物，是上開鑑驗通知
    書仍無從資為有利被告之認定；（三）、被告另辯稱：伊經過該地時見有一輛小
    貨車拋錨，目擊證人所指肇事車輛應是該車云云，證人陳宗霖於警訊、偵查中雖
    亦證稱：當日被告甲○○跟隨伊車後行駛環河路，而伊行駛到板橋市○○路之地
    下道時，發現有一小貨車壞掉停在路邊，伊就用無線電告訴被告甲○○要小心，
    而甲○○也回答伊收到了，之後一直到家才再與被告聯絡，並不知被告有肇事行
    為等語（參相驗卷宗第六頁正、反面、偵查卷宗第十九頁正面、反面）。然觀諸
    現場照片所示，被害人鍾明池當時係趴臥在汽、機車分線上，倘被告與證人陳宗
    霖所述上情屬實，則證人陳宗霖與被告駕車行駛在該小貨車之後，行經該地應顯
    然可見被害人鍾明池趴臥於路上，彼等均未見狀，已與常情有悖，且目擊證人陳
    忠榮等人既均明確指稱係看見砂石車肇事，且目擊證人證人陳忠榮駕駛自小客車
    緊跟在該肇事砂石車之後，在追逐之過程中並未離開彼等視線等語，應無誤認之
    虞。是被告前揭所辯無非係卸責誤導之詞，不足採信；（四）、被害人鍾明池確
    因本件車禍肇致顱內出血當場死亡，業經台灣板橋地方法院檢察署檢察官督同檢
    驗員到場相驗屬實，製有相驗筆錄、驗斷書、相驗屍體證明書各一份在卷足憑（
    附於相驗卷內）。再按汽車行駛時，應注意車前狀況及兩車併行之間隔，隨時採
    取必要之安全借施，且在市區道路行駛，時速不得超過四十公里，道路交通安全
    規則第九十三條第一項第一款、第九十四條第三項均定有明文。被告甲○○為領
    有駕駛執照之人，業據其於警訊中供明，自應熟知上揭注意規定。被告於前揭時
    地駕駛砂石車，以高達約七十公里之時速向前超車，又未注意車前狀況及兩車併
    行之間隔，且當時雖為雨天，但有照明，路面無缺陷、無障礙物、視距良好，並
    無不能注意之情事，有道路交通事故調查報告表一紙在卷可稽（參相驗卷宗第八
    頁），竟貿然撞擊被害人鍾明池之重機車，致使被害人遭撞擊彈起而跌落地面，
    致顱內出血當場死亡，被告顯有過失，堪以認定，且被告之過失行為與被害人之
    死亡間，有相當因果關係；（五）、最高法院發回意旨另以：依卷附砂石車照片
    及檢察官勘驗筆錄之記載，系爭砂石車發生斷裂現象之腳踏板係右前方下層之腳
    踏板、刮痕之結構體距離地面約六十公分，而依被告於本院前審提出之照片觀察
    ，該腳踏板及車輛右前方保險桿上刮痕之高度，顯低於機車左側之手把，是此節
    尚有待查明等語。經查，被告所駕駛砂石車之右前方下層腳踏板斷裂處及該車右
    前保險桿刮痕之高度，雖與被害人所駕之機車左側手把高度不符，有檢察官之勘
    驗筆錄及被告提出之照片在卷可按，然依卷附所示照片，本件二車發生擦撞之現
    場，道路微彎，機車於擦撞時應略有傾斜，兩車相撞後，於短暫之時間內彼此曾
    經接觸拖拉，而造成上開砂石車上之痕跡，應屬實情，自不得逕以兩車直立，其
    中砂石車之腳踏板及車輛右前方保險桿上刮痕之高度，顯低於機車左側之手把等
    情事，而排除兩車相撞之可能性，況被告所駕之砂石車確有，業經目擊證人陳忠
    榮等四人分別於警訊、原審及本院指述明確，如前所述，尚難以二車之高度問題
    ，據為有利被告之認定。綜上所述，本件事證明確，被告犯行洵堪認定，應予依
    法論科。
二、查被告甲○○係以駕駛砂石車為業，為從事駕駛業務之人，業經其於警訊中供明
    在卷，其駕駛砂石車肇事，導致被害人鍾明池死亡，核其所為，應成立刑法第二
    百七十六條第二項業務過失致死罪。又被告前於八十四年二月間，因妨害自由案
    件，經本院判處有期徒刑三月，如易科罰金以三百元折算一日，並於同年七月二
    十五日判決確定，嗣於同年十月三日易科罰金執行完畢，有台灣高等法院檢察署
    刑案紀錄簡覆表一紙在卷可按，其於上開刑之執行完畢後五年內，再犯本件有期
    徒刑以上之罪，為累犯，應依法加重其刑。
三、原審以被告罪證明確，適用刑法第二百七十六條第二項、第四十七條，罰金罰鍰
    提高標準條例第一條前段規定，並審酌被告曾有過失致死前科，猶不知警惕留心
    駕駛，復肇致本件車禍，且於肇事後逃逸，並推諉卸責，犯後毫無悔意，並未與
    被害人家屬和解等一切情狀，量處有期徒刑二年，經核原審認事用法以及量刑，
    均無不合，被告上訴意旨，仍執前詞否認犯行，指摘原判決不當，為無理由，應
    予駁回。
四、被告甲○○經合法傳喚，無正當之理由不到庭，爰不待其陳述逕行判決。
據上論斷，應依刑事訴訟法第三百六十八條、第三百七十一條，判決如主文。
本案經檢察官費玲玲到庭執行職務。
中      華      民      國      九十一      年      四      月  十八    日
                              臺灣高等法院刑事第十三庭
                                  審判長法  官  蔡    燉
                                        法  官  李  春  地
                                        法  官  鄧  振  球
右正本證明與原本無異。
如不服本判決應於收受送達後十日內向本院提出上訴書狀，其未敘述上訴之理由者並
得於提起上訴後十日內向本院補提理由書（均須按他造當事人之人數附繕本）。
                                        書記官  洪  秋  帆
中      華      民      國      九十一      年      四      月  二十二  日
附錄：本案論罪科刑法條全文
刑法第二百七十六條
因過失致人於死者，處二年以下有期徒刑、拘役或二千元以下罰金。
從事業務之人，因業務上之過失犯前項之罪者，處五年以下有期徒刑或拘役，得併科
三千元以下罰金。
